【裁判字號】    90,上易,14
【裁判日期】    900508
【裁判案由】    侵占
【裁判全文】
臺灣高等法院刑事判決                                九十年度上易字第一四號
    上  訴  人  臺灣板橋地方法院檢察署檢察官
    被      告  丁○○
    選任辯護人  李巾
右上訴人因被告業務侵占案件，不服台灣板橋地方法院八十七年度易字第四五四四號
，中華民國八十九年十月十七日第一審判決（起訴案號：台灣板橋地方法院檢察署八
十七年度偵字第一０六六０號），提起上訴，本院判決如左：
    主  文
上訴駁回。
    理  由
一、公訴意旨略以：被告丁○○係臺北市○○路○段十三號之一別有天企業有限公司
    （下簡稱別有天公司）之董事，負責執行該公司之業務並對外代表公司，為從事
    業務之人。竟意圖為自己不法之所有，在未經股東會決議之情形下，於民國八十
    六年十月十五日擅自結束別有天公司之營業，將其業務上所持有屬於別有天公司
    所有如附表所示之生財器具予以變賣，並將變賣所得之款項共新台幣三十三萬元
侵吞入己，因認被告涉犯刑法第三百三十六條第二項之業務侵占罪嫌。
二、按犯罪事實應依證據認定之，無證據不得推定其犯罪事實。又不能證明被告犯罪
    者，應諭知無罪之判決，刑事訴訟法第一百五十四條、第三百零一條第一項前段
    分別定有明文。而認定不利於被告之事實，須依積極證據，苟積極證據不足為不
    利於被告事實之認定時，即應為有利於被告之認定，更不必有何有利之證據。次
    按刑法侵占罪之成立，以擅自處分自己持有之他人所有物，或變易持有之意為所
    有之意，而逕為所有人之行為，為其構成要件，雖行為之外形各有不同，要必具
    有不法所有之意思，方與本罪構成之要件相符（參最高法院十九年度上字第一０
    五二號判例）。末按告訴人之指訴係以使被告受刑事訴追為目的，是其陳述是否
    與事實相符，仍應調查其他證據以資審認（參最高法院五十二年度台上字第一三
    ００號判例）。
三、訊據被告丁○○固坦承伊係擔任別有天公司之負責人，於八十七年三月十五日之
    後，出賣別有天公司所有如附表所示之機器生財設備，得款三十三萬元零二百五
    十元等情，惟堅詞否認有何業務侵占之犯行，辯稱：因別有天公司所承租坐落臺
    北市○○路○段十三號之一、一樓及地下室房屋之出租人林瑞容要求將該房屋騰
    空並返還之，伊始出賣別有天公司所有如附表所示之機器生財設備，賣得之價金
    則用來支付前揭房租二十四萬元、別有天公司遭處罰之罰款四萬元及其他與別有
    天公司有關之人事、經營費用，公司只是沒有營運場所，並未結束，伊有通知告
    訴人出面處理等語。而按公訴人認被告涉犯業務侵占罪嫌，無非以告訴人別有天
    公司之股東甲○○之指訴及證人孟憲玉之證詞為其主要論據。經查：（一）、別
    有天公司所有如附表所示之機器生財設備係被告自八十七年三月十三日起迄八十
    七年三月二十日止，陸續出賣予他人，得款三十三萬零二百五十元一節，業據被
    告供承在卷，並有被告提出之別有天企業有限公司暨別有天餐廳結束營業設備讓
    售明細一份、現金支出傳票十七紙及估價單六紙附卷可稽（參偵查卷宗第三十至
    三三頁、第四十頁正面下半段至第四五頁反面）；（二）、坐落臺北市○○路○
    段十三號之一、一樓及地下室房屋之出租人林瑞容於八十七年三月間，要求被告
    將上揭別有天公司所承租之房屋騰空並返還之事實，業經證人林瑞容於原審訊問
    中證述：伊於八十三年六月二十二日與甲○○約定出租臺北市○○路○段十三號
    一樓及地下室當為別有天茶藝館場地，租期從八十三年七月二十二日起迄八十九
    年七月二十一日止，嗣於八十六年十月二十二日因別有天公司未付房租，且繼續
    營業，伊始寄發存證信函，後於八十七年三月二十一日在法院成立調解等語無訛
    （參原審刑事卷宗第一六四頁），並有臺灣臺北地方法院新店簡易庭調解程序筆
    錄一紙附卷可考（參原審刑事卷宗第四五頁正反面），觀諸該調解筆錄內載明「
    一、相對人（指別有天公司及被告）願於民國八十七年三月二十一日前給付聲請
    人（指林瑞容）新台幣（下同）二十四萬元。二、相對人願於民國八十七年三月
    二十一日前連帶將座落於台北市○○路○段十三號之一、一樓房屋壹間及台北市
    ○○路○段十三號地下室騰空，返還於聲請人。逾期留置於現場之任何物品，皆
    視為廢棄物，任憑聲請人處置」之內容，顯見被告辯稱因房東林瑞容要求將房屋
    騰空並返還，伊始將別有天公司之機器生財設備出賣等語，尚非無據；（三）、
    被告就出賣別有天公司如附表所示之機器生財設備所得之價金係用來支付別有天
    公司承租上開房屋所積欠之租金二十四萬元、別有天公司遭處罰之罰款四萬元及
    別有天公司之人事及經營費用（包括酒費、餐費、計程車費、加油費、便當費、
    飲料、手套、員工陳淑槙、丙○○薪資、卡拉ＯＫ租金、清運垃圾費）總計共八
    萬六千三百七十八元等情，此可由證人林瑞容於原審訊問時證稱：（發票人丁○
    ○、發票日八十七年三月二十一日、面額二十四萬元之支票）係伊提示等語（參
    原審刑事卷宗第一八０頁反面），及證人即別有天公司之員工陳淑槙於原審訊問
    中證述：因為積欠房租，被告始將公司設備賣掉，賣掉的錢有拿去付房租，另外
    伊在八十七年三月二十四日有拿到三月份薪水九千三百零四元，此部分的錢是從
    賣公司資產所得之價金而來的等語（參原審刑事卷宗第一七０、第一七一頁），
    證人即別有天公司之員工乙○○證稱：別有天公司結束前，均有領到薪水等語，
    證人即別有天公司之員工丙○○亦證稱：「別有天公司結束前，均有領到薪水‧
    ‧‧公司在最後結束營業前幾天，有人來買公司的生財器具。因為公司生意不好
    ，當時丁○○沒錢，變賣生財器具，來支付我們薪水‧‧‧因為我在那邊廚房上
    班，公司有沒有賺錢，我們都知道」等語為證（參本院九十年四月十六日訊問筆
    錄第三頁至第六頁），且有被告所簽發發票日為八十七年三月二十一日、面額二
    十四萬元、付款人為彰化商業銀行之支票影本、點交證明書、彰化商業銀行送款
    簿存根各一紙、現金支出傳票九紙、台灣板橋地方法院檢察署八十八年度罰執字
    第三四七號執行命令及郵政國內匯款執據各一紙在卷可憑（參偵查卷宗第三五頁
    、第三六頁、第三八頁正面至第四十頁正面上半段、原審刑事卷宗第二二一頁）
    ，上開被告簽發之支票並經原審向彰化銀行中正分行函查結果確由林瑞容於八十
    七年三月二十三日提示付現等情屬實，有該行八十九年七月十一日彰中正字第一
    一七八號函附該支票正反面影本在卷可稽（參原審刑事卷宗第一七六、第一七七
    頁），堪認被告確係將附表所示之機器生財設備所出賣之價金用來支付別有天公
    司所積欠之租金、別有天公司遭處罰之罰款及該公司之人事、經營費用無訛，從
    而被告並未將變賣所得據為己有，應認無不法所有之意圖；（四）、證人孟憲玉
    於偵查中雖證稱：甲○○有委託伊出庭處理與房東之事宜，至於變賣公司生財器
    具則未委託伊處理等語（參偵查卷宗第二十六頁），然此僅足以證明甲○○未委
    託證人孟憲玉處理出賣公司資產事宜，並無法證明被告有侵占公司資產，不足為
    被告有罪之認定；（五）、告訴人即別有天公司之股東甲○○雖指訴未同意委託
    被告出售公司之機器生財設備等語，核與證人即別有天公司之其他股東雷醒倫於
    偵查中證述：伊不知別有天公司何時結束營業，亦不知公司之東西被賣掉，因無
    人通知等語（參偵查卷宗第二五頁反面）；證人王幼雄於原審訊問中證稱：公司
    職員陳淑槙打電話說公司可能會結束營業，伊才傳真回來說不可以，阻止結束公
    司及賣公司之物品等語（參原審刑事卷宗第七十頁）；證人林尾丹於原審訊問中
    證稱：是接到法院傳票後打電話問甲○○，甲○○說被告賣掉公司資產，伊始知
    別有天公司結束營業，被告沒有跟伊說公司結束營業要變賣公司資產等語（參原
    審刑事卷宗第一五二頁），及證人即別有天公司員工陳淑槙於原審訊問中證述：
    被告要結束營業時沒有通知公司股東，甲○○及王幼雄係伊通知的等語（參原審
    刑事卷宗第五五頁正面），證述情節相符，惟被告出賣別有天公司之機器生財設
    備所得價金，係用以支付別有天公司所積欠之租金、別有天公司遭處罰之罰款及
    該公司之人事、經營費用，具有正當理由，已如前述，其出賣價金既係用以清償
    公司之債務，並未據為己有，所為核與刑法業務侵占罪之構成要件有間，被告所
    辯出賣前業已告知公司股東云云，雖不足採，惟此部分應純屬民事糾紛，尚難執
    此遽論被告有何業務侵占之犯行。綜上所述，被告並無業務侵占之事實已甚明確
    ，被告前揭所辯各節，堪足採信，此外，復查無其他積極證據足資證明被告有何
    公訴人所指之業務侵占犯行，應屬不能證明被告犯罪。
五、原審以不能證明被告犯罪，而為被告無罪之諭知，核無不合，公訴人循告訴人請
    求上訴意旨以被告應將相關會計帳冊提交股東會查核確實，認需變賣生財設備以
    資挹注者，更應經全體股東同意，始得據以辦理，被告未踐行是項程序即擅作決
    定變賣財產，縱所得款項用以給付員工薪資及房租，仍無解於其侵占公司財產之
    罪責等語，執此指摘原判決不當，為無理由，應予駁回。
據上論斷，應依刑事訴訟法第三百六十八條，判決如主文。
本案經檢察官劉靜婉到庭執行職務。
中      華      民      國    九十      年      五      月     八       日
                            台灣高等法院刑事第十五庭
                                審判長法  官  房  阿  生
                                      法  官  雷  元  結
          法  官  鄧  振  球
右正本證明與原本無異。
不得上訴。
                                      書記官  洪  秋  帆
中      華      民      國    九十      年      五      月     十       日
附表：
    ┌──┬────────────┬───┐
    │編號│名    稱                │數量  │
    ├──┼────────────┼───┤
    │一  │製冰機                  │一台  │
    ├──┼────────────┼───┤
    │二  │冷凍冷藏冷箱            │一台  │
    ├──┼────────────┼───┤
    │三  │飲水機                  │四台  │
    ├──┼────────────┼───┤
    │四  │吧台椅                  │十八張│
    ├──┼────────────┼───┤
    │五  │吧台後之櫃子            │四個  │
    ├──┼────────────┼───┤
    │六  │飾品「古茗」            │十九個│
    ├──┼────────────┼───┤
    │七  │音響擴大器單音擴大機雙卡│四組  │
    │    │錄音機ＣＤ喇叭組        │      │
    ├──┼────────────┼───┤
    │八  │音響ＢＬＡＣＫ架子      │一個  │
    ├──┼────────────┼───┤
    │九  │樟木泡茶桌及四張椅子    │一組  │
    ├──┼────────────┼───┤
    │十  │二噸冷氣                │二台  │
    ├──┼────────────┼───┤
    │十一│十五噸冷氣              │一台  │
    ├──┼────────────┼───┤
    │十二│七點五噸冷氣            │一台  │
    ├──┼────────────┼───┤
    │十三│電腦                    │一台  │
    ├──┼────────────┼───┤
    │十四│傳真機                  │一台  │
    ├──┼────────────┼───┤
    │十五│電話機九台及公共電話一台│十台  │
    ├──┼────────────┼───┤
    │十六│餐桌大小共十五個及大圓桌│十七個│
    │    │面二個                  │      │
    ├──┼────────────┼───┤
    │十七│餐椅（大）七四張，（中）│九三張│
    │    │十張，（小）九張        │      │
    ├──┼────────────┼───┤
    │十八│咖啡色有門櫃子          │三個  │
    ├──┼────────────┼───┤
    │十九│矮櫃子                  │二個  │
    ├──┼────────────┼───┤
    │二十│屏風                    │二個  │
    ├──┼────────────┼───┤
    │二一│自助餐組                │五組  │
    ├──┼────────────┼───┤
    │二二│廚房冰廂                │一台  │
    ├──┼────────────┼───┤
    │二三│廚房冷凍櫃              │二台  │
    ├──┼────────────┼───┤
    │二四│小冰箱                  │一台  │
    ├──┼────────────┼───┤
    │二五│掛畫                    │十二副│
    ├──┼────────────┼───┤
    │二六│矮櫃                    │一個  │
    ├──┼────────────┼───┤
    │二七│立檯燈                  │五個  │
    ├──┼────────────┼───┤
    │二八│小白弟燈                │十二個│
    └──┴────────────┴───┘


司法院資訊處製作；財團法人民間司法改革基金會備份。
